【裁判字號】    91,上更(一),641
【裁判日期】    920319
【裁判案由】    偽造有價證券等
【裁判全文】
臺灣高等法院刑事判決                          九十一年度上更(一)字第六四一號
    上  訴  人  丙○○
    即  被  告
    選任辯護人  羅子武律師
右上訴人因偽造有價證券等案件，不服臺灣臺北地方法院八十八年度訴緝字第二一三
號，中華民國八十九年一月十一日第一審判決（起訴案號：臺灣臺北地方法院檢察署
八十七年度偵字第二○一九一號）提起上訴，本院判決後經最高法院第一次發回更審
，本院判決如左：
    主  文
上訴駁回。
    事  實
一、丙○○於民國（下同）八十四年間因違反麻醉藥品管理條例案件，經臺灣臺北地
    方法院判處有期徒刑六月，緩刑三年，緩刑期中又因違反同條例案件，經同法院
    判處有期徒刑八月確定，前開緩刑之宣告亦經法院裁定撤銷，兩案經同法院裁定
    應執行有期徒刑一年二月，於八十五年十二月三十一日假釋出監，再八十六年三
    月一日縮短刑期執行完畢（此部分構成累犯），復犯同條例之罪，再經臺灣高等
    法院判處有期徒刑六月，於後開行為後之八十九年三月三十日執行完畢（此部分
    不構成累犯）。丙○○夥同年籍及真正姓名均不詳自稱為「辛○○」之成年女子
    （下簡稱不詳女子），明知自己並無製作辛○○（五十八年四月三日生，
    統一編號：Ｚ000000000號，業經檢察官以八十七年度偵字第二○一九
    一號、二四一四○號為不起訴處分）向臺灣中小企業銀行臺南分行所申領之第三
    三七八帳號如附表所示之支票之權限，竟共同基於意圖供行使之用之概括犯意聯
    絡，先由該不詳女子將已蓋妥辛○○印章之支票交付丙○○，再由丙○○持附表
    編號一至三之支票於附表所示之時間、地點，偽填金額及發票日以詐購服飾，使
    附表所示之戊○○等人陷於錯誤，而交付服飾予丙○○。八十七年九月二十六日
    下午四時許，丙○○再簽發附表編號四之支票二紙持向臺北市○○路四四三巷一
    三弄二四號李揚服飾行負責人乙○○詐購服飾時，為乙○○所識破而未能得逞，
    經報警查獲而得悉上情。
二、案經臺北市政府警察局信義分局報告臺灣臺北地方法院檢察署檢察官偵查起訴。
    理  由
一、訊據上訴人即被告丙○○對其於附表編號一至三、四所示之時間、地點，持辛○○支票填發票日及金額向各該商家購買服飾等情供承不諱，核與如附表所示之被
    害人丁○○等人證述情節相符，並有如附表所示之支票影本五紙附卷可證（第二
    ○一九一號偵查卷第二六、三○、三三、一八、一七頁），惟被告否認偽造有價
    證券、詐欺取財等犯行，辯稱：與一位自稱「辛○○」之人合夥做服飾生意，伊
    有看過該人之
    辛○○」同往購買服飾，伊開立辛○○之支票購物，均為商家收取，以為支票沒
    有問題，翌（二十六）日，「辛○○」說其子受傷無法補貨，拿二張支票叫伊自
    己去買貨，不知係拒絕往來之支票云云。經查：
(一)、被告雖否認偽以辛○○之名義開具支票，辯稱辛○○任令自己名義之支票在外流
    通，應有概括授權云云，惟附表所示支票已蓋妥辛○○印文，與支票留存之印鑑
    章同一等情，經證人辛○○證述屬實（第二○一九一號偵查卷第五四頁、原審訴
    緝字卷第六八頁），另其於本院調查時證稱：「（對於退票的支票是否你簽發的
    ？提示並告以要旨）不是」、「（是何人簽發的？）我不知道」、「（是否用你
    的名字去領支票供別人使用？）不是，我當時是賣燈飾的，我需要支票，所以我
    有申請公司名義、個人名義的支票，我同時有幾家銀行的支票」、「（本件丙○○部分的支票，你是否授權給他簽發？提示並告以要旨）沒有，我不認識他，也
    沒有見過他，支票上的字跡不是我的，但是支票上的印章是我的印鑑章」、「（
    是否認識翁建權？）我認識，他是我的員工，他的女朋友是會計」、「（支票遺
    失是否發現是何人拿走？）我不曉得，當時公司已經不好，我也沒有辦法整合，
    經濟來源也不足，所以我當時放在抽屜，沒有帶走，後來我在與人談美術社的事
    情，我是把支票、印鑑等東西，交給翁建權保管」、「（是否知道他們如何保管
    ？有無向他們拿回來？）我每天都有去公司看，如果沒有問題，我也不會去發現
    有什麼問題。直到八十七年二月的時候，我已經察覺銀行向我詢問，為什麼我的
    支票都沒有軋進去，打大哥大給我，我回去公司，才發現公司的東西都不見了，
    翁建權是插暗股的」、「（八十七年二月發現時，你有何措施？）我都不知道，
    直到法庭傳我，我才知道事情大了，我真的不知道事情這麼嚴重」、「（是否知
    道何人拿去你的支票？）翁建權，因為只有他才能拿這些東西」等語（本院卷(二)
    第一二七頁以下），而辛○○前於八十七年五月一日經列為拒絕往來戶，嗣於九
    十年六月三十日依票信管理新制規定解除拒絕往來，有臺北市票據交換所九十一
    年八月十六日（九一）北票字第四三五七號函附退票明細表在卷可查（本院卷(一)
    第五八頁以下），足見附表所示辛○○向臺灣中小企業銀行臺南分行申領之第三
    三七八帳號帳戶支票，係由由辛○○將由所屬員工「翁建權」（前於偵查中陳稱
    「翁建權」當時自稱叫「黃崑琳」）保管，俟銀行通知退票後，才發現上開支票
    遭「翁建權」拿走，是以辛○○並未概括授權「翁建權」得使用上開支票；就令
    辛○○將支票、印鑑交付「翁建權」可視為概括授權，其授權對象亦僅「翁建權
    」該人，被告未經同意擅自填寫支票金額發票日，仍屬偽造行為甚明。
(二)、被告於八十七年九月二十五日係單獨一人來購物，並無旁人在場等情，業據被害
    人戊○○於偵查中，己○○、壬○○於原審調查時指證屬實，被告辯稱與他人同
    去，即有疑義；又被告於警詢中供稱「辛○○」是伊於八十一年在統帥舞廳認識
    ，她
    八十三年間在統帥舞廳認識「辛○○」，她住於臺北市○○○路○段邵氏電影附
    近等語，有關認識董女之時間及董女住於何處，前後供述不一，互有矛盾；況被
    告前於警詢中指認辛○○口卡相片，確認該人即係與之持支票共同前往購買衣物
    之人（第二○一九一號偵查卷第一三頁），惟其後則改稱並非辛○○本人，而是
    一位自稱為「辛○○」之人（原審訴緝字卷第六頁），又於偵查中供稱其與自稱
    「辛○○」之人合夥做生意，在臺南市○○路一二八號經營「恩寵精品店」，惟
    臺南市政府建設局營利事業登記資料內並無該行號辦理設立登記，有臺南市政府
    八十九年三月二十二日八九南市建商字第○一九五一○號函在卷可查（本院上訴
    卷第二○頁），嗣於本院前審調查改稱店名為「麥琳」（本院上訴卷第三○頁背
    面），其後於審理時則又辯稱當時還在準備中，尚未辦理營利事業登記（本院上
    訴卷第六六頁），供詞前後反覆，互有矛盾，難以憑信。又被告購物時非常乾脆
    ，不囉唆，挑貨很快，沒有仔細比對貨品，亦不殺價、付錢爽快等情，亦經壬○○、己○○到庭指證明確，倘被告真與人合夥做生意，為生意著想，焉能不仔細
    挑選式樣，為節省成本，又豈不殺價？益證被告所辯與「辛○○」合夥做生意乙
    節云云，殊無可採，以其購物時採速戰速決，生恐耽擱太久被店家識破之情以觀
    ，則其對於系爭支票為屬不能兌現之支票，應早有認識，其以之為詐購服飾之支
    付工具至明。
(三)、附表編號一之支票經函查結果，係案外人丁○○透過臺北市第五信用合作社00
    0000000000號活期儲蓄存款帳戶所提出，經臺北市第五信用合作社委
    託合作金庫銀行臺南分行代為提示，有合作金庫銀行臺南分行九十二年一月十三
    日合金南換字第○九二○○○○二一五號函、臺北市第五信用合作社九十二年一
    月三十日北市五信松字第○一○號函在卷可查（本院卷(二)第三六、三七、一○○
    、一○一頁），而丁○○到庭證稱其與夫朱義雄在五分埔賣衣服，當天是朱義雄
    與被告接洽，依證人朱義雄所證稱：「（當時情形如何？）當天我在店內，有一
    個時髦的小姐進來，他進去都沒有說什麼，看了衣服，就要我們包一包、算一算
    ，我們覺得這個客人滿好的，所以雖然是第一次，我們還是讓他開支票。我太太
    從樓上下來，我告訴他這件事，但是過了一個多小時，就有人說這位小姐以前也
    有這麼一個人用芭樂票買衣服退票，被人撞見，被人抓到警察局，派出所要我們
    去認，所以我太太去認」、「（支票是他自己簽的？提示並告以要旨）是的，她
    當場在店內簽的，我當場看見，我收的支票，我很清楚」、「（他在你面前簽發
    ？是否現場用印？）她當場簽發，印章我沒有印象，支票是我太太拿去派出所了
    」、「（當時他買的衣服，是否她自己穿的？）應該是要買去賣的，我的印象很
    深，因為她買了衣服，後來又拿了一個包包，我印象很深，我也只好自認倒楣」
    ，另丁○○亦證稱：「（報案過程？）我是最後才知道，我問我先生，可能我們
    的支票也是假的，我去派出所已經有許多支票排在那裡，我看到被告，他不承認
    ，我又要我先生、小姐去指認，被告才無法抵賴，而且他把我們的貨都已經拿去
    」等語（本院卷(二)第一三五至一三八頁），亦與當時店員戊○○於警詢、偵查中
    之指證情節相符。
(四)、至被告聲請向臺北市政府警察局信義分局五分埔派出所調閱店家錄影帶，惟該派
    出所於九十年間因納莉風災造成水患，導致所內存檔資料盡毀，無從提供相關錄
    影帶，有臺北市政府警察局信義分局九十一年九月十一日北市警信分刑字第九一
    六三二二九四○○號函在卷可查（本院卷(一)第九五頁）。另被告經測謊結果以：
    被告稱其買服飾時有當場簽發系案支票，經測試無情緒波動反應，研判未說謊，
    固有法務部調查局九十二年一月二十二日調科參字第○九一○○八四八二三○號
    測謊報告書在卷可查（本院卷(二)第七○頁），惟被告本即坦承自己填寫支票上之
    發票日與金額，此部分之測謊結果並無意義，附此敘明。至於被告之選任辯護人
    雖陳明希望證人辛○○提供「翁建權」及其女朋友資料，但證人辛○○業陳明「
    翁建權」是「我以前出庭時有告訴檢察官，他們去查告訴我假名字、假電話號碼
    」（本院卷二第一三二頁），且經囑其查明，據其陳稱至銀行等處均找不到「翁
    建權」及其女朋友資料（本院卷二第一六四頁），是亦無從再查察，而本件係被
    告簽發支票當場被查獲，其復無法陳明「辛○○」者為何人，是顯然未獲得真正
    「辛○○」者之授權，本件事證既明，前開錄影帶、「翁建權」及其女朋友等資
    料，縱已經無從調查，仍無礙被告犯行之認定，併此敘明。
(五)、綜上所述，被告丙○○所辯，並無可採。本件事證明確，被告犯行堪可認定，應
    依法論科。
二、論罪科刑部分：
(一)、核被告丙○○所為，係犯刑法第二百零一條第一項之偽造有價證券罪，其行使偽
    造有價證券之低度行為，應為偽造有價證券之高度行為所吸收，不另論罪。其與
    不詳女子自稱「辛○○」者之成年女子間，有犯意聯絡與行為分擔，均為共同正
    犯。又其先後多次犯行，時間緊接，所犯係構成要件相同之罪，顯係基於概括之
    犯意為之，為連續犯，應加重其刑。又被告偽造有價證券復持以行使，目的即使
    商家誤為有效支票而交付服飾，其詐欺行為仍屬行使偽券之行為，不另成立詐欺
    罪（最高法院二十五上字第一八一四號判例意旨參照），公訴人另論被告涉犯刑
    法第三百三十九條第一項之詐欺取財罪嫌，即有未洽。被告丙○○於八十四年間
    因違反麻醉藥品管理條例案件，經臺灣臺北地方法院判處有期徒刑六月，緩刑三
    年，緩刑期中又因違反同條例案件，經同法院判處有期徒刑八月確定，前開緩刑
    之宣告亦經法院裁定撤銷，兩案經同法院裁定應執行有期徒刑一年二月，於八十
    五年十二月三十一日假釋出監，再八十六年三月一日縮短刑期執行完畢（此部分
    構成累犯），復犯同條例之罪，再經臺灣高等法院判處有期徒刑六月，於後開行
    為後之八十九年三月三十日執行完畢（此部分不構成累犯），有臺灣高等法院被
    告全國前案紀錄表再卷可查，其於五年以內再犯本件有期徒刑以上之罪，為累犯
    ，應依刑法第四十七條規定遞加重其刑。
(二)、原審以被告丙○○犯偽造有價證券罪之事證明確，適用刑法第二百零一條第一項
    、第五十六條、第四十七條之規定，審酌被告犯罪之素行、動機、目的、手段、
    智識程度、犯罪所生之損害及犯罪後態度等一切情狀，量處有期徒刑三年六月，
    並就附表偽造之支票五紙，依刑法第二百零五條之規定諭知沒收之旨，認事用法
    並無違誤（原判決附表編號一之被害人應更正為陳妙秋），量刑亦稱妥適，被告
    上訴否認犯罪，為無理由，應駁回其上訴。
三、不另為無罪諭知部分：
(一)、公訴意旨另以：被告另於八十七年七月初，持偽造之辛○○臺灣中小企業銀行臺
    南分行票號AP0000000，金額二萬三千四百五十元之支票一紙，向臺北市○○路
    四三三巷一一弄號甲○○（原判決誤載為庚○○）所營力覺國際服飾店詐騙服飾
    ，因認被告另犯偽造有價證券罪嫌。
(二)、按犯罪事實應依證據認定之，無證據不得推定其犯罪事實；又不能證明被告犯罪
    者，應諭知無罪之判決；刑事訴訟法第一百五十四條、第三百零一條第一項分別
    定有明文。又犯罪事實之認定，應憑真實之證據，倘證據是否真實尚欠明確，自
    難以擬制推測之方法，為其判斷之基礎；而認定犯罪事實之證據係指足以認定被
    告確有犯罪行為之積極證據而言，該項證據自須適合於被告犯罪事實之認定，始
    得採為斷罪資料，最高法院著有五十三年度臺上字第六五六號、二十九年度上字
    第三一○五號判例可參。且刑事訴訟上證明之資料，無論其為直接或間接證據，
    均須達於通常一般之人均不致有所懷疑，而得確信其為真實之程度，始得據為有
    罪之認定，若其關於被告是否犯罪之證明未能達此程度，而有合理懷疑之存在，
    致使無從形成有罪之確信，根據「罪證有疑，利於被告」之證據法則，即不得遽
    為不利被告之認定，亦有最高法院七十六年度臺上字第四九八六號判例可稽。其
    以情況證據（即間接證據）斷罪時，尤須基於該證據在直接關係上所可證明之他
    項情況事實，本乎推理作用足以確證被告有罪，方為合法，不得徒憑主觀上之推
    想，將一般經驗上有利被告之其他合理情況逕予排除，此觀諸最高法院三十二年
    度上字第六七號判例自明。
(三)、訊據被告否認上開犯行，辯稱：八十七年七月初未曾去過力覺國際服飾店，亦未
    簽發該支票等語。經查：
１、持用該支票之人係是一人前來，當場簽發支票並蓋章等語，業經力覺國際服飾店
    之店長甲○○於原審調查時證述明確，並結證稱：「是偵卷三六頁之丙○○的人
    買服飾，是一個人來，他拿一張票出來，當場寫金額，日期、印章也是當場蓋的
    」（原審訴字卷第二八頁）、「（是否曾經認識丙○○？）不認識」、「（是否
    見過他？）我在他補貨之前，我都沒有見過他」、「（他如何開票？）他拿完貨
    ，小姐請他拿出現金，他說他只有帶票過來‧我們小姐，就讓她開票」、「他拿
    出支票，她當場開票，簽字、蓋章」、「（辯護人提示卷內所附之庚○○提出之
    支票，是否這張支票？）是的，金額是兩萬三千四百五十元，票號是ＡＰ000
    0000，發票日是八十七年七月八日」、「（當天接洽丙○○是否是你？）我
    在場，但是是由庚○○與他接觸」（以上為被告辯護人詰問）、「（當天是否只
    有他一人？）是的，他在店內拿出支票，填寫金額、蓋章‧他說他有朋友在外面
    ，但是開票是他一人在店內開的」等語（本院卷(一)第八七頁以下）。然甲○○自
    承當時係由店員庚○○與詐騙者接觸，伊僅係在場而已，何以能於歷時八月後，
    僅憑
    結證稱：「我不記得模樣，當時店長甲○○，或許他認得」（原審訴字卷第二八
    頁）、「（是否當庭的被告簽名的？）時間已經太久了，我的記憶已經不太清楚
    」、「（對於證人指認的口卡片及指認的支票有何意見？提示並告以要旨）我有
    意見。上面的字，都不是我寫的」等語（本院卷(一)第一一三、一一四頁），足見
    證人庚○○並未明確指認被告即為持用上開支票行騙之人，公訴意旨以此部分犯
    行業經被害人指訴明確，尚嫌率斷。
２、最高法院發回要旨以被告究竟有無偽造上開支票，本可經由鑑定還原真相，惟查
    ：有關當事人否認本票上字跡為其書寫之資料蒐集，因待鑑字跡有模仿、做作之
    虞，且可資比對字跡較少（僅有簽名、金額、阿拉伯數字等無相關性之字跡），
    因此該本票應送鑑原本為宜，另比對字跡部分，則以當事人與待鑑本票上簽名、
    金額、阿拉伯數字等相近時期書寫之同類筆跡，及其平日所簽之無爭議性本票多
    張，提供比對；至於資料蒐集則應視其有無穩定性及特徵性足供鑑定之判斷而定
    ，故不論是平日字跡或庭寫字跡，均以多量為佳，有內政部警政署九十一年十一
    月一日刑鑑字第○九一○二九六五六三號函在卷可查（本院卷(一)第一四三頁以下
    ）。又依法務部調查局九十一年十一月十二日調科貳字第○九一○○七五三五九
    ○號函所載，本案僅憑現有資料無法進行鑑定，如需鑑定，需要(1)支票原本、(2)
    當事人於八十六、八十七年間平日所書與待鑑字跡相關筆畫之橫式筆跡資料原本
    多件、(3)當事人庭寫橫書「貳萬參仟肆佰伍拾元」、「２３，４５０」及「８７
    ７８」等字樣各二十遍之筆跡資料（本院卷(一)第一六○頁），經本院依據最高法
    院發回要旨函請鑑定，以前開事由無法鑑定退回後，再囑被告依據鑑定機關函所
    載提供資料，被告則以其於八十五至八十八年間，因違反麻醉藥品管理條例案件
    ，若非在監服刑，就是通緝逃亡，該段期間並無開戶、填寫提款單或開立支票等
    行為，且出獄後，家中所有手寫資料均遭家人丟棄，無從提供（本院卷(一)第一七
    八、一七九、一八七頁），因待鑑資料不完足，故法務部調查局以：本案待鑑之
    臺灣中小企業銀行臺南分行支票係影本，其上字跡模糊欠清晰，難以確認其筆力
    、筆速、筆序等筆劃特性，並不宜做為鑑定之檢品。且二次送供參對之相關當事
    人字樣大都為當庭書寫，一般庭寫字跡恐有失真做作之虞，亦不宜做為比對之唯
    一依據，故本案僅憑現有資料無法進行鑑定，有該局九十二年一月二十二日調科
    貳字第○九二六○○一二五二○號函在卷可查（本院卷(二)第五三頁），是以無從
    經由專業鑑定判認上開支票是否為被告所簽發，則既依據最高法院發回要旨送請
    鑑定，所得前開函覆結果為無法鑑定，本諸「罪證有疑，利歸被告」之法則，自
    無從推認被告有為上開犯行。
３、此外，復查無其他積極證據足認被告涉犯上開犯行，本院就此部分無從形成有罪
    確信，本應為無罪之諭知，然公訴人認此部分與上開論罪科刑部分有連續犯之裁
    判上一罪關係，爰不另為無罪之諭知，併此敘明。
四、至臺灣臺北地方法檢察署八十七年度偵字第二四一四○號偵查卷，雖有被害人柯
    淑美、蕭惠合、周美玲、黃雯玲指訴同遭人持用辛○○名義簽發之拒絕往來支票
    詐購衣物等情，惟彼等於警詢、偵查中均指稱持票購物者並非被告本人，被告亦
    否認此部分犯行，且未據檢察官就此部分提起公訴，本院依法無須審究，亦予敘
    明。
據上論斷，應依刑事訴訟法第三百六十八條，判決如主文。
本案經檢察官鍾鳳玲到庭執行職務。
中      華      民      國    九十二    年      三      月     十九     日
                              臺灣高等法院刑事第七庭
                                  審判長法  官  吳  啟  民
                                        法  官  林  瑞  斌
                                        法  官  施  俊  堯
右正本證明與原本無異。
如不服本判決，應於判決收受送達後十日內向本院提出上訴書狀，其未敘述上訴之理
由者並得於提起上訴後十日內向本院補提理由書（均須按他造當事人之人數附繕本）
。
                                        書記官  陳  彥  蕖
中      華      民      國    九十二    年      三      月     十九     日
附錄本判決論罪科刑法條：
刑法第二百零一條
  意圖供行使之用，而偽造、變造公債票、公司股票或其他有價證券者，處三年以上
  十年以下有期徒刑，得併科三千元以下罰金。
  行使偽造、變造之公債票、公司股票或其他有價證券，或意圖供行使之用，而收集
  或交付於人者，處一年以上七年以下有；期徒刑，得併科三千元以下罰金。
附表（起訴書將松山路誤為松江路，另行為正確時間，與編號第一之被害人稍有未合
，應予更正如附表所載）
┌─┬────┬────┬─────┬─────┬────┬────┐
│編│犯罪時間│犯罪地點│ 被害人   │票    號  │發票日  │金    額│
│號│八十七年│ 臺北市 │          │          │        │ 新臺幣 │
├─┼────┼────┼─────┼─────┼────┼────┤
│  │九月二十│松山路一│丁○○    │AH0000000 │87/09/30│29340元 │
│一│五日晚上│一九巷四│釆楓服飾  │          │        │        │
│  │九時五十│號      │          │          │        │        │
│  │分許    │        │          │          │        │        │
├─┼────┼────┼─────┼─────┼────┼────┤
│  │九月二十│松山路一│壬○○    │AH0000000 │同    右│27140元 │
│二│五日晚上│一九巷三│立益服飾行│          │        │        │
│  │十時許  │號      │          │          │        │        │
├─┼────┼────┼─────┼─────┼────┼────┤
│  │九月二十│松山路一│己○○    │AH0000000 │同    右│46270元 │
│三│五日晚上│一九巷五│正大服裝行│          │        │        │
│  │十時十分│號      │          │          │        │        │
│  │許      │        │          │          │        │        │
├─┼────┼────┼─────┼─────┼────┼────┤
│  │九月二十│永吉路四│乙○○    │AH0000000 │同    右│14680元 │
│四│六日下午│四三巷十│李揚服飾  │AH0000000 │        │45890元 │
│  │四時許  │三弄二四│          │          │        │        │
│  │        │號      │          │          │        │        │
└─┴────┴────┴─────┴─────┴────┴────┘


司法院資訊處製作；財團法人民間司法改革基金會備份。
